【裁判字號】    99,訴,900
【裁判日期】    991006
【裁判案由】    給付利息
【裁判全文】
臺灣士林地方法院民事判決               99年度訴字第900號
原      告  乙○○
            丙○○
            甲○○
            丁○○
上四人共同
訴訟代理人  方鳴濤律師
複  代理人  楊堯泓律師
            賴瑩真律師
被      告  戊○○
上列當事人間給付利息事件，本院於民國99年9 月21日言詞辯論
終結，判決如下：
    主  文
被告應給付原告新臺幣柒拾伍萬玖仟柒佰柒拾伍元。
原告其餘之訴駁回。
訴訟費用百分之三十五由被告負擔，其餘百分之六十五由原告連
帶負擔。
    事實及理由
一、原告起訴主張：
  (一)被告於民國85年3 月至6 月間，向訴外人楊再興借款新臺幣
    （下同）1,000 萬元，為擔保還款，提供其所有坐落臺北縣
    淡水鎮○○○段南勢埔小段36、38、49、50、51、55、66、
    67、68、71、340 、343 地號土地及同小段1 建號建物（以
    下合稱系爭不動產），以楊再興為抵押權人，設定最高限額
    1,000 萬元之第2 順位抵押權（下稱第2 順位抵押權）。被
    告於上開借款尚未清償前，又於87年6 月底7 月初間向楊再
    興借款900 萬元，因當時楊再興並無足夠現金，部分款項轉
    向訴外人余炳燦即原告之被繼承人取得（下稱系爭借款），
    楊再興遂要求被告開立到期日為88年2 月28日，指定受款人
    為余炳燦，面額為900 萬元之本票（下稱系爭本票）予楊再
    興供作擔保，並由被告提供系爭不動產，於87年8 月28日以
    余炳燦為抵押權人，設定最高限額為1,200 萬元之第3 順位
    抵押權（下稱第3 順位抵押權）。
  (二)嗣清償期屆至後，被告未依約還款，經余炳燦向本院民事執
    行處聲明參與分配拍賣抵押物（即系爭不動產）所得價款，
    原定於96年9 月21日分配，然系爭不動產之第1 順位抵押權
    ，經另案判決確認其債權不存在確定，致其分配金額遭剔除
    ，而第3 順位抵押權人之債權則由1,200 萬元減縮為856 萬
    7,000 元，故於分配表更正後，被告尚可領回228 萬8,712
    元。另楊再興於85年間僅就借款本金1,000 萬元設定第2 順
    位抵押權，未就遲延清償利息部份為請求，經其另案起訴請
    求，被告應給付楊再興109 萬9,341 元之遲延利息確定，扣
    除楊再興請求之利息部分後，被告仍有118 萬9,371 元之餘
    款可領回。
  (三)余炳燦於87年間亦僅就借款本金900 萬元設定第3 順位抵押
    權，未請求被告給付遲延利息。被告雖簽發系爭本票供作清
    償系爭借款之用，然系爭本票經提示後未獲付款，系爭借款
    債務自未消滅，被告應自發票日翌日即88年3 月1 日起，依
    週年利率5%給付遲延利息。爰依繼承之法律關係及民法第23
    3 條第1 項規定，請求被告給付自起訴狀繕本送達之日起回
    溯5 年之遲延利息，共計214 萬1,750 元等語（計算式：8,
    567,000 ×5%×5=2,141,750 ）。
  (四)並聲明請求判決：被告應給付原告214萬1,750元。
二、被告則抗辯：
  (一)第3 順位抵押權係最高限額抵押權，抵押物既經法院拍賣，
    被告所欠債務即因法院強制執行全額清償完畢，基於一事不
    再理原則，原告不得另行起訴請求給付利息。
  (二)本金債權業因被告清償而消滅，余炳燦亦已將系爭本票原本
    交予法院，故被告與余炳燦間之債務關係早已消滅。
  (三)並聲明請求判決：原告之訴駁回。
三、兩造不爭執之事實：
  1.余炳燦於98年8 月26日死亡，原告與訴外人余唐月娥、余金
    龍為余炳燦之法定繼承人，嗣余唐月娥於99年3 月16日死亡
    ，余金龍則已拋棄其對余炳燦及余唐月娥之繼承權，故余炳
    燦之繼承人為原告等節，有戶籍謄本、臺灣臺北地方法院核
    准備查拋棄繼承函等件附卷足資佐證，應堪採信。
  2.被告因系爭借款，曾簽發系爭本票交予楊再興，且提供系爭
    不動產，以余炳燦為抵押權人，設定第3 順位抵押權。嗣楊
    再興聲請拍賣抵押物，經本院民事執行處以93年度執字第17
    142 號強制執行事件（下稱系爭執行事件）就系爭不動產為
    拍賣，余炳燦聲明參與分配，原定於96年9 月21日實行分配
    ，因被告就分配表聲明異議，余炳燦為反對之陳述，被告遂
    提起分配表異議之訴，經臺灣高等法院98年度重上字第21號
    判決確定第3 順位抵押權所擔保之債權於超過856 萬7,000
    元部分不存在，故余炳燦於系爭執行事件中，實際受分配之
    金額為856 萬7,000 元。此有系爭本票影本附卷可稽（本院
    卷第21頁），並經本院依職權調取系爭強制執行卷宗核閱屬
    實。
四、本件經兩造整理並簡化之爭點為（本院卷第90頁背面）：
    原告得否請求被告給付利息？本件有無「一事不再理」原則
    之適用？
五、得心證之理由
  (一)原告得請求被告給付利息：
    1.按債務人之遲延責任，因債務人依債務之本旨提出給付而
      消滅，惟所謂消滅，乃指以後免遲延責任而言，若以前已
      生遲延之效果，並非因此當然消滅，故債權人就以前遲延
      所生之損害，仍得請求賠償（最高法院58年台上字第715
      號判例要旨參照）。民法第233 條第1 項之規定，性質上
      本兼有損害賠償之性質，係法律擬制債權人最低限度之損
      害額，是依前揭判例要旨，縱於債務人提出給付後，債權
      人仍得就債務人給付前已發生之遲延利息，請求給付。本
      件被告就系爭借款，係於下述(二)3.4.所示時間提出給付，
      此時本金債權固因清償而消滅，然被告提出給付前已發生
      之法定遲延利息，並不因而隨同消滅。被告雖抗辯：系爭
      借款係以系爭不動產設定最高限額抵押權，抵押物既經法
      院拍賣，所欠債務已全額清償，應無再請求利息之理云云
      ，就本金清償後之情形，固非無據，然就提出給付前已發
      生之利息債權，其抗辯則非可採。
    2.按訴訟法上所謂一事不再理之原則，乃指同一事件已有確
      定之終局判決者而言。其所謂同一事件，必同一當事人就
      同一法律關係而為同一之請求，若此三者有一不同，即不
      得謂為同一事件，自不受確定判決之拘束，最高法院19年
      上字第27 8號判例要旨參照。查被告曾就系爭執行事件提
      起分配表異議之訴，經法院判決確定第3 順位抵押權所擔
      保之債權額為856 萬7,000 元，該訴訟標的為被告對該執
      行程序分配表之異議權，而本件原告係本於利息給付請求
      權請求被告給付，二者顯非屬同一事件，尚無民事訴訟法
      一事不再理原則之適用，被告抗辯原告提起本訴違反一事
      不再理原則，即非有據。
  (二)原告得請求給付之法定遲延利息之金額，析述如下：
    按給付有確定期限者，債務人自期限屆滿時起，負遲延責任
    ；遲延之債務，以支付金錢為標的者，債權人得請求依法定
    利率計算之遲延利息，民法第229條第1項、第233條第1項前
    段分別定有明文。又應付利息之債務，其利率未經約定，亦
    無法律可據者，週年利率為百分之五，亦為同法第203 條所
    明定。經查：
    1.系爭借款債權額為856 萬7,000 元，約定清償期為88年2
      月28日，已如前述。被告迄系爭不動產拍賣後始向被告清
      償債務，是被告於給付提出前之遲延，自屬可歸責，原告
      得依前開法條規定，請求按週年利率百分之五計算之利息
      。
    2.本件原告請求利息之期間，為起訴狀繕本送達之日回溯5
      年，經查起訴狀繕本係於99年7 月13日送達被告（本院卷
      第81頁），是原告所請求者係94年7 月13日至99年7 月12
      日期間之利息。
    3.原告於系爭執行事件第3 標受分配本金為634 萬7,480 元
      ，拍定人係於96年4 月23日繳清價金（前繳之保證金亦於
      此時確定無強制執行法第113 條準用同法第68條之2 規定
      之適用，充作拍定價金之一部），提出給付於法院供分配
      ，業經本院核閱系爭強制執行案件卷宗無誤，應以該日作
      為債務人即被告提出給付之日，是原告就其受分配之本金
      634 萬7,480 元部分，計算94年7 月13日至96年4 月23日
      止之利息應為56萬5,187 元（計算式：6,347,480 ×5%×
      [ 1+285/365]=565,187 ，元以下四捨五入，下同）。
    4.原告於系爭執行事件第4 標受分配本金為221 萬9,520 元
      ，原告除繳納保證金外，餘額於拍賣期日即96年4 月13日
      曾主張以債權抵繳，應與現實提出有同一之效力，發生原
      告價金給付義務與被告對原告所負債務抵銷之效果（僅抵
      銷之數額待分配表確定後確定）。是原告就該部分受償之
      221 萬9,520 元，所得請求遲延利息期間為94年7 月13日
      至96年4 月13日，金額應為19萬4,283 元（計算式：2,21
      9,520 ×5%×[1+275/365]= 194,588）。
    5.據上所論，原告所得請求被告給付之法定遲延利息應為75
      萬9,775 元（計算式：565,187+194,588=759,775 ）。
六、綜上所述，原告依繼承之法律關係及民法第233條第1項規定
    ，訴請被告給付法定遲延利息，於75萬9,775 元範圍內之請
    求，為有理由，應予准許，逾上開准許部分之請求，則為無
    理由，應予駁回。
七、本件事證已臻明確，兩造其餘攻擊、防禦方法及所提出之證
    據，經本院悉予審酌後，認均不影響於本件之判斷，爰不一
    一論駁，附此敘明。
八、據上論結，本件原告之訴為一部有理由，一部無理由，依民
    事訴訟法第79條、第85條第1項，判決如主文。
中    華    民    國    99    年    10    月    6     日
                  民事第二庭  法  官  王怡雯
以上正本證明與原本無異。
如對本判決上訴，應於判決送達後20日內向本院提出上訴狀；若
委任律師提起上訴者，應一併繳納上訴審裁判費，否則本院得不
命補正逕行駁回上訴。
中    華    民    國    99    年    10    月    8     日
                              書記官  桂大永

司法院資訊處製作；財團法人民間司法改革基金會備份。
